ACORDAO-COMPLETO-2482468

ACÓRDÃO 8803/2021 ATA 21/2021 - PRIMEIRA CÂMARA

VISTOS, relatados e discutidos estes autos de embargos de declaração opostos pelo Sr. Antônio Almeida Neto contra o Acórdão 1166/2021-TCU-Primeira Câmara.
ACORDAM os ministros do Tribunal de Contas da União, reunidos em sessão da 1ª Câmara, diante das razões expostas pelo relator e com fundamento nos arts. 32, II, e 34 da Lei 8.443/1992, c/c o art. 287 do RI/TCU, em:
9.1. conhecer destes embargos de declaração, para, no mérito, negar-lhes provimento;
9.2. alertar ao recorrente que a interposição de novos embargos com intuito manifestamente protelatório implicará seu recebimento como simples petição, conforme art. 287, §6º, do RI/TCU, sem efeito suspensivo e sem impedimento ao trânsito em julgado do acórdão, e que tal atuação processual, a teor do inciso VII do art. 80 do Código de Processo Civil, pode ser caracterizada como litigância de má-fé;
9.3. dar ciência desta deliberação ao recorrente.

Embargos de declaração.

Primeira Câmara

Município de Acopiara/CE.

3. Interessados/Responsáveis/Recorrentes:
3.1. Interessado: Ministério do Desenvolvimento Social (extinta) (05.526.783/0001-65)
3.2. Responsável: Antônio Almeida Neto (XXX.697.763-XX)
3.3. Recorrente: Antônio Almeida Neto (XXX.697.763-XX).

13.1. Ministros presentes: Walton Alencar Rodrigues (Presidente), Vital do Rêgo e Jorge Oliveira.
13.2. Ministro-Substituto convocado: Augusto Sherman Cavalcanti.
13.3. Ministro-Substituto presente: Weder de Oliveira (Relator).

ACORDAO-COMPLETO-2551440

Acórdão de Relação 2017/2022 - Plenário

Acórdão de Relação

ACORDAO-COMPLETO-2538717

Acórdão de Relação 1306/2022 - Plenário

ANTÔNIO ALMEIDA NETO

WEDER DE OLIVEIRA

Ministro-Substituto Weder de Oliveira.

Examinam-se embargos de declaração interpostos  pelo Sr. Antônio Almeida Neto contra o Acórdão 1166/2021-TCU-Primeira Câmara.
2.	O responsável, após tecer breve histórico do processo, justifica a interposição de novo embargo de declaração nos seguintes termos (peça 162) :
"3 - DO MÉRITO RECURSAL 
3.1. OBSCURIDADE QUANTO À AUSÊNCIA DE RESPONSABILIDADE DO EMBARGANTE 
À par de toda a argumentação recursal lançada anteriormente quando do Recurso de Reconsideração, bem como dos Embargos outra apresentados, que gerou o Acórdão EMBARGADO, se infere pela obscuridade quanto à RESPONSABILIDADE DO EMBARGANTE. 
É que, a Corte de Contas aduz que o EMBARGANTE não comprovou durante a execução do convênio, nem mesmo no decorrer desta TC que a responsabilidade pela gestão dos recursos avençados era do então secretário de agricultura, pelo simples fato do EMBARGANTE assinar o convênio, bem como pelo fato das comunicações do então ministério do desenvolvimento social e combate à fome - MDS serem dirigidas ao EMBARGANTE. 
Veja-se o trecho do r. voto do Acórdão rebatido: 
6. O embargante tenta de novo afastar sua responsabilidade com base no instituto da delegação de competência, e direcioná-la ao gestor que esteve à frente da secretaria municipal de agricultura à época dos fatos. Essa argumentação já foi apresentada anteriormente, tendo sido enfrentada e afastada quando da apreciação do recurso de reconsideração nos termos do Acórdão 6850/2020-TCU-Primeira Câmara (peça 126) , conforme registrado nos itens 12 a 18 do voto condutor da referida deliberação (peça 127) : 
... 
14. Ressalto, ainda, que o ex-prefeito [Antônio Almeida Neto], juntamente com o ex-secretário municipal de agricultura e desenvolvimento sustentável, assinou os documentos da prestação de contas final encaminhada para o MDS, quais sejam (peça 23, p. 2-8) : relatório de execução físico financeira; relatório de execução da receita e despesa; relação de pagamentos; conciliação bancária; relação de bens; relatório de cumprimento do objeto; e termo de aceitação definitivo da obra. (destaquei) 
Ora, tal fato de assinar a prestação de contas, por si só, não justifica a imputação de responsabilidade ao EMBARGANTE, que já demonstrou não ser o ordenador das despesas relativas ao convênio em tela. 
Daí, surge o seguinte questionamento para dirimir a obscuridade. 
HÁ PROVA NOS AUTOS DA ORDENAÇÃO DE DESPESAS EXERCIDA PELO SECRETÁRIO DE AGRICULTURA DA MUNICIPALIDADE? A resposta é afirmativa. Há todo um arcabouço probatório que demonstra a situação da execução das despesas. 
Veja-se, agora presente nos autos, a Lei Municipal nº 1225/2003, de 06/10/2003, que, desde aquela época, já regulamentava a Estrutura Organizacional do Município de Acopiara, bem como a sua descentralização. 
 (..) 
Ainda assim, em 2009, foi promulgada a Lei Municipal nº 1524/2009, de 01/09/2009, que deu continuidade a nova estrutura administrativa de Acopiara, quando houve a confirmação das despesas do convênio em apreço. 
 (...) 
Assim, desde 2003, o Município de Acopiara vem sendo administrado sob a édige dessas duas Leis. Quando o convênio fora assinado no âmbito da Lei nº 1225/2003 e as despesas efetuadas no âmbito da Lei nº 1524/2009. 
Assim, tanto a assinatura do termo pactuado quanto os gastos, foram todos, sem exceção, cobertos pela legislação municipal de descentralização. 
Veja-se, conforme observado nos autos, o Sr. ANTONIO ALMEIDA NETO NUNCA autorizou empenhos, NUNCA fez pagamentos, NUNCA praticou qualquer ato próprio do ordenador de despesas.
 (...) 
NEM MESMO O CONTRATO COM A EMPRESA PRESTADORA DOS SERVIÇOS FOI ASSINADO PELO RECORRENTE, uma vez que foi firmado pelo ordenador de despesa respectivo, o Sr. CARLOS ARAGÃO DA SILVA, então Secretário de Agricultura do Município. 
E não podia ser diferente, um vez que o Município de Acopiara possuía legislação própria, Lei Municipal n° 1225/2003 e Lei Municipal n° 1.524/09, as quais trazem a desconcentração da atividade municipal para cada secretaria agir de forma independente e autônoma, dentro de sua competência. 
Como se pode observar pela Nota de Empenho abaixo, retirada dos presentes autos, assim como todas as demais notas, sempre era o secretário de agricultura que dava a palavra final, que efetuava o pagamento de acordo com o que foi atestado, como se vê na cópia da NE abaixo. 
De igual modo, todos os atestos eram feitos pelo então secretário anteriormente citado. Vejamos: 
 (...) 
Veja-se também a HOMOLOGAÇÃO da licitação, assinada pelo referido secretario, assim como todos os atos licitatórios, bem como o contrato com a empresa vencedora do certame e a coordenação da execução dos objetivos do convênio:
 (...) 
CONTRATO DE EXECUÇÃO DE SERVIÇO DE ENGENHARIA 
 (...) 
Como bem se sabe, o instrumento da Delegação de Poderes se resume exatamente em investir outro indivíduo de competência para a prática de atos administrativos, indivíduo este que - presumidamente - detém plena capacidade técnica para executar as tarefas e atribuições dentro de sua esfera de competência sendo assim, por elas plenamente responsável, tanto por ordenar quanto por fiscalizar. 
Ademais, mostra-se irrazoável exigir de um Prefeito Municipal tenha ciência sobre tudo o que acontece abaixo de si, principalmente em relação ao que é descentralizado a seus secretários. Tal exigência seria, além de fisicamente impossível, contrária aos princípios da gestão administrativa. 
Assim, faz-se necessário, pois, sanar tal obscuridade, a partir da análise dos documentos anexos, alguns até reproduzidos no corpo desta peça recursal. 
Com efeito, nobre relator, a conduta adotada pelo ex-prefeito foi extremamente diligente, nomeando para sua equipe pessoas as quais incumbiu de verificar, acompanhar e fiscalizar as obras em curso no município.
Reitere-se que em relação ao Convênio em tablado, número 219/2008, firmado com o então Ministério do Desenvolvimento Social e Combate à Fome, não se pode perder de vista que o único ato praticado pelo RECORRENTE foi justamente a assinatura do .instrumento de Convênio, e nada mais a partir daí. 
Ainda neste sentido, vejamos o Acórdão 1065/2016-TCU-Plenário, que reza: 
11. Ocorre que, como bem esclareceu a unidade técnica, a ausência de equipamentos obrigatórios, a existência de veículos em mau estado e com excesso de lotação, bem como a utilização de gás de cozinha como combustível, dentre outras irregularidades, estão além do dever de supervisão que se exige de um gestor municipal. Trata-se, ao meu ver, de falhas cuja detecção poderia ser EXIGIDA DOS GESTORES QUE 
ATUAVAM NOS NIVEIS OPERACIONAIS E, POR ISSO, NÃO JULGO RAZOÁVEL IMPUTÁLAS, INDIVIDUALMENTE, AO GESTOR MÁXIMO DO MUNICÍPIO. 
12. Ademais, os documentos constantes dos autos relacionados ao PNATE NÃO INDICAM A PARTICIPAÇÃO DO EX-PREFEITO NOS PROCEDIMENTOS EFETUADOS PARA A UTILIZAÇÃO DESSES RECURSOS. A documentação, dentre a qual se destacam o edital de licitação e diversos 'alvarás de transporte', foi assinada por outros servidores municipais (tais como o Secretário de Educação e Desportos, Sr. Francisco Antônio dos Santos Neto - que autorizou a licitação; a presidente da comissão de licitação, Sra. Franscisca Leoneide de Freitas Lima - que conduziu a concorrência para seleção dos prestadores de serviço de transporte; e o fiscal de tributos da Divisão d eFiscalização e Arrecadação da prefeitura, Sr. Leandro Oliveira Couto - que assinou os alvarás de transporte) . 
E ainda:
 A comprovação de que todos os ATOS DE GESTÃO E CONTROLE DO CONVÊNIO FORAM PRATICADOS POR SECRETÁRIO MUNICIPAL, conforme delegação de competência prevista em lei municipal, AFASTA A RESPONSABILIDADE DO PREFEITO PELA UTILIZAÇÃO DOS RECURSOS TRANSFERIDOS, mesmo que, na condição de agente político, figure como signatário do ajuste. (Acórdão 7304/2013-TCU-Primeira Câmara - RELATOR: AUGUSTO SHERMAN) 
Excelência, é vasta a jurisprudência desta C. Corte de Contas corroborando com o entendimento aqui exposto. Senão veja-se: 
Acórdão 563/2019-TCU-Segunda Câmara 
'A comprovação de que os atos de gestão do convênio foram praticados por secretário municipal, conforme competência prevista em lei municipal, afasta a responsabilidade do prefeito pela utilização dos recursos transferidos, mesmo que, na condição de agente político, figure como signatário do ajuste.' 
Acórdão 6851/2020-TCU-Primeira Câmara 
'Na ausência de evidências de que o prefeito municipal tenha participado de atos e procedimentos irregulares na aplicação de recursos do Sistema Único de Saúde (SUS) , a responsabilidade pelas ocorrências apuradas deve recair unicamente sobre o secretário municipal de saúde, em face das disposições contidas nas Leis 8.080/1990 e 8.142/1990.' 
Acórdão 5509/2013-TCU-Segunda Câmara 
'A responsabilidade pela gestão dos recursos do Fundo Municipal de Saúde é do secretário de saúde (art.9º, inciso III, da Lei 8.080/90) . Independentemente da participação de outros agentes na prática de determinados atos de administração dos recursos, remanesce para o secretário a responsabilidade primeira pela correta aplicação dos recursos e pelo alcance dos objetivos estabelecidos no Sistema Único de Saúde.' 
Da leitura dos autos e sob a luz da jurisprudência deste Tribunal de Contas, vê-se claramente que é indevida a responsabilização do ex-prefeito por culpa in eligendo, uma vez que a realização das despesas não ficava a cargo do Chefe do Executivo Local. 
Neste contexto, a responsabilização do ora RECORRENTE significa um ataque à segurança jurídica e ao princípio da razoabilidade, além de ir de encontro aos princípios mais modernos de gestão pública, organização e planejamentos públicos, que privilegiam o modelo de descentralização/desconcentração de funções e atividades, de forma que exigir deveres que exorbitam das atribuições do agente público - Prefeito Municipal - é tornar inviável o processo de gestão, ao custo de tornar prejudicadas e ineficientes os mecanismos de descentralização e desconcentração de competências. 
Trilhando essa linha, podemos dizer que imputar ao EMBARGANTE a responsabilização pela fiscalização de todas as despesas realizadas pelas Secretarias significa impor-lhe uma tarefa hercúlea, impossível para uma pessoa, fisicamente, suportar e cumprir. 
Além disso, não à toa se presume que cada Secretário, ordenador de despesas primário, detenha, além de conhecimentos específicos da sua área de atuação, também conhecimentos específicos em Finanças e Contabilidade Pública. 
Não cabe exigir do EMBARGANTE que revisasse, por exemplo, as medições de obras e/ou os procedimentos de liquidação de pagamento de todos os contratos da prefeitura, ou os requisitos para esses pagamentos, tais como a manutenção de todos os requisitos de habilitação exigidos no momento da licitação. 
Em suma, toda a execução de atos administrativos era descentralizada, e cada Secretaria Municipal era responsável pela gestão, execução e prestação de contas de recursos públicos, inclusive federais, geridos, no caso ora em análise, pela Secretaria de Agricultura e Desenvolvimento Sustentável do município de Acopiara/CE. 
Vê-se, com isto, em última análise, que o que se busca é condenar o ex-gestor única e exclusivamente por ter assinado o Convênio, ainda que toda a responsabilidade técnica, de fiscalização e, inclusive, repasses, tenha sido delegada ao ordenador de despesas da referida Secretaria. Ainda sob essa mesma ótica, não podemos deixar de registrar que a responsabilidade perante o Tribunal é subjetiva, de modo que é imprescindível que seja devidamente demonstrado nos autos o dolo ou a culpa strictu sensu na conduta do agente público."
3.	Em vista disso, "requer a admissão do presente recurso, ainda que se aplique efeitos infringentes ao mesmo, não só para considerar as omissões e contradições elencadas, mas para julgar regulares as contas do embargante" (peça 162) .
	É o relatório.

8.1. Antônio Braga Neto (OAB/CE 17.713) e outros, representando Antonio Almeida Neto.

Subprocurador-Geral Lucas Rocha Furtado.

EMBARGOS DE DECLARAÇÃO. OBSCURIDADE. INEXISTÊNCIA. NEGATIVA DE PROVIMENTO. REDISCUSSÃO DE MATÉRIA. INTUITO PROTELATÓRIO. ALERTA AO IMPETRANTE.

TOMADA DE CONTAS ESPECIAL (TCE)

Secretaria de Recursos (Serur); Secretaria de Controle Externo de Tomada de Contas Especial (Secex-TCE).

Examino embargos de declaração (peça 162) interpostos pelo Sr. Antônio Almeida Neto, ex-prefeito de Acopiara/CE, contra o Acórdão 1166/2021-TCU-Primeira Câmara (peça 150) , no qual embargos de declaração por ele interpostos contra o Acórdão 6850/2020-TCU-Primeira Câmara foram conhecidos e rejeitados, nos seguintes termos:
"VISTOS, relatados e discutidos estes autos que tratam de embargos de declaração opostos por Antônio Almeida Neto, ex-prefeito de Acopiara/CE, em face do Acórdão 6850/2020-TCU-Primeira Câmara; ACORDAM os Ministros do Tribunal de Contas da União, reunidos em Sessão da 1ª Câmara, ante as razões expostas pelo Relator, em: 
9.1. conhecer, com fulcro no art. 34 da Lei 8.443/1992, dos embargos de declaração opostos por Antônio Almeida Neto, para, no mérito, rejeitá-los; e 
9.2 dar ciência desta deliberação ao embargante."
2.	Nesta oportunidade, o embargante considera existir obscuridade quanto à sua ausência de responsabilidade. Em vista disso, tenta novamente afastar sua responsabilidade com base no instituto da delegação de competência, e direcioná-la ao gestor que esteve à frente da Secretaria Municipal de Agricultura à época dos fatos. 
3.	Em preliminar, os embargos devem ser conhecidos, ante o preenchimento dos requisitos de admissibilidade previstos no art. 34, §1º, da Lei 8.443/1992 e a invocação do vício de obscuridade, pressuposto específico para a espécie.
4.	Passo a tratar da alegada obscuridade aduzida nos embargos.
5.	Segundo o art. 34 da Lei 8.443/1992, "cabem embargos de declaração para corrigir obscuridade, omissão ou contradição da decisão recorrida".
6.	A obscuridade, por sua vez, verifica-se quando há evidente dificuldade na compreensão do julgado. Ocorre quando a decisão não é clara, daí resultando a ininteligibilidade da questão decidida. Em última análise, ocorre a obscuridade quando a decisão, no tocante a alguma questão importante, soluciona-a de modo de difícil compreensão. É o que leciona Vicente Greco Filho: 
"A obscuridade é o defeito consistente na difícil compreensão do texto da sentença e pode decorrer de simples defeito redacional ou mesmo de má formulação de conceitos. Há obscuridade quando a sentença está incompreensível no comando que impõe e na manifestação de conhecimento e vontade do juiz. A obscuridade da sentença como os demais defeitos corrigíveis por meio de embargos de declaração prejudicando a intelecção da sentença prejudicará a sua futura execução. A dúvida é o estado de incerteza que resulta da obscuridade. A sentença claramente redigida não pode gerar dúvida" (in Direito Processual Civil Brasileiro, vol. 2, São Paulo: Saraiva, 2000, p. 241) .
7.	Os embargos de declaração não se prestam para rediscussão do mérito, nem para reavaliação dos fundamentos que levaram à prolação do acórdão recorrido.
8.	No caso sob exame, não há obscuridade e tampouco de qualquer dos outros vícios aptos a ensejar a interposição dos embargos, conforme excerto a seguir transcrito:
"O embargante tenta de novo afastar sua responsabilidade com base no instituto da delegação de competência, e direcioná-la ao gestor que esteve à frente da secretaria municipal de agricultura à época dos fatos. Essa argumentação já foi apresentada anteriormente, tendo sido enfrentada e afastada quando da apreciação do recurso de reconsideração nos termos do Acórdão 6850/2020-TCU-Primeira Câmara (peça 126) , conforme registrado nos itens 12 a 18 do voto condutor da referida deliberação (peça 127) :
'12. Não merecem prosperar os argumentos apresentados pelo recorrente de tentar afastar a sua responsabilidade, com base no instituto da delegação de competência, e direcioná-la ao gestor que esteve à frente da secretaria municipal de agricultura, à época dos fatos.
 (...) 
14. Ressalto, ainda, que o ex-prefeito [Antônio Almeida Neto], juntamente com o ex-secretário municipal de agricultura e desenvolvimento sustentável, assinou os documentos da prestação de contas final encaminhada para o MDS, quais sejam (peça 23, p. 2-8) : relatório de execução físico-financeira; relatório de execução da receita e despesa; relação de pagamentos; conciliação bancária; relação de bens; relatório de cumprimento do objeto; e termo de aceitação definitivo da obra. (destaquei) 
15. Friso que a jurisprudência predominante deste Tribunal é no sentido de que o instituto da delegação de competência não implica delegação de responsabilidade, cabendo ao gestor delegante o dever de fiscalizar os atos praticados de seus subordinados, a exemplo dos Acórdãos do Plenário 170/2018 (relator Ministro Benjamin Zymler) , 2.457/2017 (relatora Ministra Ana Arraes) , 479/2010 (relator Ministro Raimundo Carreiro) , 248/2010 (relator Ministro Walton Alencar Rodrigues) , 830/2014 (relator Ministro Marcos Bemquerer) e 2.345/2006 (relator Ministro Augusto Nardes) .
16. Ademais, essa supervisão hierárquica assume ainda maior relevância em face da estrutura administrativa do convenente em face da dimensão do objeto pactuado com o Governo Federal.
17. Para se ter uma dimensão da importância da execução do objeto desse convênio para a municipalidade, o Município de Acopiara/CE apresentava 51,2 mil habitantes, segundo dados do censo de 2010 (disponível em ; acesso em 5/5/2020) . A construção de 522 cisternas para contribuir na solução do problema hídrico de uma localidade situada no semiárido nordestino não seria uma intervenção cujo chefe do Executivo municipal pudesse se eximir de acompanhar a execução e o andamento do ajuste.
18. Assim, entendo que está caracterizada a culpabilidade do ora recorrente quanto às falhas apontadas nos presentes autos, em especial, a não comprovação da execução física das 522 cisternas de placas de concreto com capacidade de 16 mil litros, o que gerou o débito imputado ao Sr. Antônio Almeida Neto, nos termos do Acórdão 3964/2019-TCU-Primeira Câmara.
Do mesmo modo, a Nota Técnica 51/2019, de 6/5/2019 (peça 87) , e a Nota Técnica Complementar 10/2020, de 3/2/2019 (peça 113) , foram consideradas pela Secretaria de Recursos e pelo Ministério Público junto ao TCU, quando da análise do recurso de reconsideração interposto pelo Sr. Antônio Almeida Neto, conforme constou do relatório do Acórdão 6850/2020-TCU-Primeira Câmara (peça 128) . Tanto é que a conclusão proferida pelo Ministério da Cidadania, sucessor do MDS, nos termos da Nota Técnica Complementar 10/2020, foi fundamental para a redução do débito inicialmente imputado ao ora recorrente, bem como para a redução proporcional do valor da multa, consoante assentado no item 33 do voto juntado à peça 127.
Assim, o que se depreende do teor argumentativo do ora embargante é a intenção, nesta via processual, de rediscutir o mérito do Acórdão 6850/2020-TCU-Primeira Câmara, finalidade incabível para essa espécie recursal, destinada a integrar ou esclarecer a decisão impugnada, haja vista extrapolar os estreitos limites dos embargos de declaração."
9.	Da simples leitura do excerto transcrito, verifica-se que o acórdão embargado, fundamentadamente, rejeitou os embargos que tratavam da mesma matéria aduzida quase nos mesmos termos neste recurso.
10.	Desta forma, considerando que já é a segunda vez que são opostos embargos de declaração de teor quase idêntico questionando a mesma matéria, entendo que se deva alertar ao recorrente que a interposição de novos embargos com nítido caráter protelatório implicará no recebimento de futuras impugnações a esse título como simples petição, conforme art. 287, §6º do RI/TCU, sem efeito suspensivo e sem impedimento ao trânsito em julgado do acórdão. Esse posicionamento já foi adotado pelo TCU nos acórdãos 1358/2007 e 2117/2007, ambos do Plenário e no acórdão 1913/2007 e 515/2014, da 1ªCâmara, dentre outros.
11.	Impende alertar ao recorrente que a interposição de novos embargos com intuito manifestamente protelatório implicará seu recebimento como simples petição, conforme art. 287, §6º, do RI/TCU, sem efeito suspensivo e sem impedimento do trânsito em julgado do acórdão, e que tal atuação processual, a teor do inciso VII do art. 80 do Código de Processo Civil, pode ser caracterizada como litigância de má-fé
12.	Considerando que não restou caracterizada qualquer obscuridade no acórdão embargado, manifesto-me pelo conhecimento dos presentes embargos para, no mérito, rejeitá-los.
	Diante do exposto, manifesto-me pela aprovação do acórdão que ora submeto à apreciação deste Colegiado.
TCU, Sala das Sessões, em 22 de junho de 2021.
Weder de Oliveira
Relator